【裁判字號】    98,訴,652
【裁判日期】    980430
【裁判案由】    撤銷贈與
【裁判全文】
臺灣臺中地方法院民事判決  98年度訴字第652號
原      告  華南商業銀行股份有限公司
法定代理人  甲○○
訴訟代理人  丁○○
被      告  丙○○  國民
            乙○○  國民
上當事人間請求撤銷贈與等事件，本院於民國98年4月9日言詞辯
論終結，判決如下：
    主      文
被告丙○○與乙○○間就如附表所示之土地及建物所為贈與之債
權行為及物權行為，應予撤銷。
被告乙○○應將如附表所示之土地及建物於民國九十七年十二月
四日所為之所有權移轉登記予以塗銷。
訴訟費用由被告負擔。
    事實及理由
一、被告經合法通知，均未於言詞辯論期日到場，亦未提出準備
    書狀作何聲明或陳述，核無民事訴訟法第386條各款所列情
    形，爰依原告聲請，由其一造辯論而為判決。
二、原告主張：被告丙○○曾於民國96年10月9日簽立保證書，
    承諾願就訴外人歐陸發有限公司（下稱歐陸發公司）對原告
    銀行現在（包括過去所負現在尚未清償之債務）及將來所負
    之借款、票據、透支、墊款、保證等債務範圍內以新台幣（
    下同）1,500萬元為限額，負連帶保證責任。嗣訴外人歐陸
    發公司於96年10月16日向原告借款400萬元，約定利息按週
    年利率百分之4.115計付，借貸期限至99年10月16日止；其
    後於97年3月12日又分別向原告借款120萬元及80萬元，並約
    定利息分別按週年利率百分之4.052及百分之4.053計算，借
    貸期限均至98年3月12日止。借款本息應按月給付，若有遲
    延還本或付息時，即喪失期限利益，全部債務視為到期，除
    仍按原約定之各該利率計息外，其逾期清償在6個月以內者
    ，並應按各該利率之百分之10，超過6個月者，就超過部分
    ，按各該利率之百分之20加付違約金。惟因訴外人歐陸發公
    司自97年11月16日起即未按期繳付利息，且經向臺灣票據交
    換所查詢，發現該公司已有存款不足未清償註記之退票21張
    ，金額合計6,956,680元，並已於98年1月2日公告拒絕往來
    ，故依約已喪失期限利益，全部借款視為到期，迄尚欠本金
    合計4,547,952元及利息、違約金未清償。被告丙○○既為
    連帶保證人，即應與訴外人歐陸發公司負連帶清償之責任。
    乃被告丙○○竟於97年11月20日將其所有如附表所示之土地
    及建物 (下稱系爭房地)無償贈與其子即被告乙○○，並於
    同年12月4日以贈與為原因，辦妥所有權移轉登記，而有害
    及原告之債權。爰依民法第244條第1項及第4項之規定，提
    起本件訴訟，請求撤銷被告間就系爭房地所為贈與之債權行
    及所有權移轉之物權行為。並聲明：（1）被告丙○○及乙
    ○○間就系爭房地於97年11月20日所為贈與行為，及以贈與
    為原因所為所有權移轉行為應予撤銷；（2）被告乙○○就
    系爭房地經臺中市中正地政事務所於97年11月20日以贈與為
    原因所為之所有權移轉登記應予塗銷。
三、按民法第244條第1項之撤銷訴權，依同法第245條規定，自
    債權人知有撤銷原因時起，1年間不行使而消滅。該項法定
    期間為除斥期間，其時間經過時權利即告消滅。此項除斥期
    間有無經過，縱未經當事人主張或抗辯，法院亦應先為調查
    認定，以為判斷之依據，最高法院85年台上字第1941號判例
    參照。查被告丙○○係於97年11月20日將系爭房地贈與其子
    即被告乙○○，並於同年12月4日以贈與為登記原因，將該
    房地所有權移轉登記為被告乙○○名義，有土地及建物登記
    謄本附卷可稽，是原告於98年3月12日提起本件訴訟，顯然
    尚未逾行使民法第245條撤銷權之1年法定除斥期間，於法自
    無不合，合先敘明。
四、原告主張訴外人歐陸發公司先後於96年10月16日及97年3月
    12日，分別向原告借款400萬元、120萬元及80萬元，惟自97
    年11月16日起即未按期清償本息，並已於98年1月2日經公告
    列為拒絕往來戶，依約已喪失期限利益，全部債務視為到期
    ，迄尚積欠本金合計4,547,952元及利息、違約金未清償。
    被告丙○○既曾於96年10月9日簽立保證書，約定連帶保證
    訴外人歐陸發公司對原告現在及將來所負之借款、票據、保
    證等債務，而願以1,500萬元為限額，與訴外人歐陸發公司
    連帶負清償責任，自負有償還本件借款之責。然被告丙○○
    竟於97年11月20日將其所有系爭房地贈與其子即被告乙○○
    ，並於同年12月4日以贈與為登記原因，辦妥所有權移轉登
    記等情，業據其提出授信契約書、授信動撥申請書兼借款憑
    證、增補契約、保證書、戶籍謄本、土地及建物登記謄本為
    證，並有本院向臺中市中正地政事務所調取之系爭房地所有
    權移轉登記申請書等相關資料在卷可參，自堪信為真實。
五、按撤銷權之行使，係在保全債務人之責任財產，用以確保債
    權，故依民法第244條規定，撤銷債務人所為之無償行為者
    ，須具備下列之要件，即：（1）為債務人所為之法律行為
    ，（2）其法律行為有害於債權人，（3）其法律行為係以財
    產權為目的。至於債務人之法律行為除有特別規定外，無論
    為債權行為抑為物權行為，均非所問（最高法院42年臺上字
    第323號判例參照）。而所謂有害於債權，係指因債務人之
    行為而致財產減少，或增加債務，致使債權陷於清償不能、
    或因難、或遲延之狀態，而不能獲得滿足。是則，債權人所
    得撤銷之債務人詐害債權之無償行為，以債權成立後所為者
    為限，且須以債務人因而陷於無資力為必要。復按，保證債
    務之所謂連帶，係指保證人與主債務人負同一債務，對於債
    權人各負全部給付之責任者而言，此觀之民法第272條第1項
    之規定甚明。又連帶債務之債權人，得對於債務人中之一人
    或數人或其全體，同時或先後請求全部或一部之給付，民法
    第273條第1項亦定有明文。故有連帶保證人之債務，對於債
    權人行使撤銷權，應無影響，此因另有連帶負給付責任之連
    帶債務人，債權人未必一定能充分受償，且負連帶債務者，
    係各以其自己之責任財產為債權之共同擔保，是其他連帶債
    務人之資力，是否足以清償債務，與判斷為詐害行為之債務
    人有無資力無關，於債權人行使撤銷權時，並無考慮之必要
    。是則，連帶債務人中一人所為之詐害行為，債權人自得依
    民法第244條之規定撤銷之，至其他連帶債務人有無資力，
    則在所不問。查被告丙○○於97年11月20日將系爭房地贈與
    其子即被告乙○○，並於同年12月4日以贈與為登記原因，
    將該房地所有權移轉登記予被告乙○○所有之行為，核其性
    質，顯屬無償行為。次查，原告對被告丙○○有前開連帶保
    證債權，然被告丙○○贈與系爭房地予被告乙○○後，其所
    有財產僅餘車牌號碼NY-0870號之ROVER廠牌自用小客車一部
    ，資力已甚為薄弱，此觀諸卷存財政部臺灣省中區國稅局有
    關被告丙○○之財產歸屬資料清單即明，足見被告丙○○為
    此項贈與行為後，其財產已不足清償債務，而陷於無資力之
    狀況，是被告丙○○所為該無償贈與行為，自有害及原告之
    債權。至於其他連帶債務人即訴外人歐陸發公司等人究有無
    資力，依據上開說明，則在所不問。再者，系爭房地雖設定
    登記本金最高限額抵押權342萬元予訴外人遠東國際商業銀
    行股份有限公司，有上開土地建物登記謄本可按，然其所擔
    保之債權金額迄至97年12月31日止僅有199萬元，且目前仍
    按期正常還款中等情，業據原告訴訟代理人陳明在卷，並有
    財團法人金融聯合徵信中心之授信還款紀錄與保證資訊存卷
    可查。故若以原告自行估計系爭房地目前之市價約250萬元
    而論，扣除該最高限額抵押權所擔保之債權後，顯然尚有餘
    額，足見原告應有行使本件撤銷權之實益，故原告主張撤銷
    該等贈與之債權行為及物權行為，於法自屬有據。
六、按債務人所為之無償行為，有害及債權者，債權人得聲請法
    院撤銷之；債權人依第1項之規定，聲請法院撤銷時，得並
    聲請命受益人或轉得人回復原狀，民法第244條第1項及第4
    項前段定有明文。本件原告主張被告丙○○將其所有系爭房
    地無償贈與其子即被告乙○○，致其資力不足清償對原告所
    負之連帶保債務，害及原告之債權等情，既可採信。從而，
    原告依據上開規定，訴請撤銷被告丙○○與乙○○間就系爭
    房地所為贈與之債權行為及所有權移轉登記之物權行為，並
    請求被告乙○○應塗銷該房地之所有權移轉登記，為有理由
    ，應予准許。
七、訴訟費用負擔之依據：民事訴訟法78條、第85條第1項前段
    。
中    華    民    國     98    年    4    月    30    日
                  民事第二庭    法  官  吳美蒼
附表：
┌───────────────────┬─┬─────┬──────┐
│  土        地        坐         落   │地│面      積│  權利範圍  │
├───┬────┬──┬──┬────┤  ├─────┤            │
│縣  市│鄉鎮市區○段  ○○段│地    號│目│ 平方公尺 │            │
├───┼────┼──┼──┼────┼─┼─────┼──────┤
│臺中市│北屯區  │東正│    │82      │建│602.00    │10000分之370│
└───┴────┴──┴──┴────┴─┴─────┴──────┘
┌─┬─────┬───────┬──────┬──────┬───────────────┬──┐
│編│建      號│基  地  坐  落│建 物 門 牌 │建築式樣主要│建物面積（平方公尺）          │權範│
│  │          │              │            │建築材料及房├───────┬───────┤利圍│
│  │          │              │            │屋層數      │樓層面積合計  │附屬建物主要建│    │
│號│          │              │            │            │              │築材料及用途  │    │
├─┼─────┼───────┼──────┼──────┼───────┼───────┼──┤
│1 │1039      │臺中市北屯區東│臺中市北屯區│鋼筋混凝土造│87.05         │陽台9.55      │全部│
│  │          │正段82地號    │安順四街26號│7層樓房之第7│              │花台2.11      │    │
│  │          │              │7樓之3號    │層          │              │              │    │
├─┼─────┼───────┼──────┼──────┼───────┼───────┼──┤
│2 │1045      │臺中市北屯區東│臺中市北屯區│鋼筋混凝土造│563.51        │              │2000│
│  │          │正段82地號    │安順四街26號│7層樓房之地 │              │              │分之│
│  │          │              │地下室      │下層        │              │              │88  │
└─┴─────┴───────┴──────┴──────┴───────┴───────┴──┘
正本係照原本作成。
如對本判決上訴，須於判決送達後20日內向本院提出上訴狀。
中    華    民    國     98    年    4    月    30    日
                                書記官


司法院資訊處製作；財團法人民間司法改革基金會備份。
